【裁判字號】    97,訴,144
【裁判日期】    970815
【裁判案由】    返還不當得利等
【裁判全文】
臺灣宜蘭地方法院民事判決               97年度訴字第144號
原      告  甲○○
被      告  乙○○原名賴祖許.
上列當事人間返還不當得利等事件，本院於民國97年7 月25日言
詞辯論終結，判決如下：
    主      文
原告之訴及假執行之聲請均駁回。
訴訟費用新臺幣陸仟陸佰壹拾元由原告負擔。
    事實及理由
一、原告主張：兩造原為夫妻關係，民國92年間第三人陳素秋招
    攬互助會，會期自92年9月5日至95年4月5日止，採內標制，
    每月新臺幣（下同）20,000元，底標2,400 元。原告及被告
    各以本人名義參加乙會（另原告尚以訴外人陳淑瑩名義參加
    乙會），該3 會是兩造共同決定參加，嗣後並分別於92年11
    月、93年3月、93年9月各以底標2,400 元得標，標得款項均
    用於被告做生意的資金週轉及清償商業上所積欠的錢。會期
    中，第1期會款係由原告簽發華泰商業銀行，帳號第0000000
    0-0，面額60,000元，票號0000000號之支票乙紙付清（92年
    9月9日兌現）外，其餘各期會款，亦由原告簽發同銀行、帳
    號、票號分別為0000000至0000000等23 紙支票，及0000000
    至0000000等5紙支票支付。被告參加之該會是在93年3月第6
    會時得標，其應付會款分別係20,000元之首期會款、每會17
    ,600 元之5期活會、每會20,000元之25期死會，合計608,00
    0 元。此會款乃屬被告之個人債務，自應由其負擔全部清償
    責任，惟被告置諸不理，原告因恐所簽發之支票遭退票而危
    及個人信用，乃不得不暫時先行代為清償。是被告無法律上
    之原因，因原告簽發支票兌現、清償，而受有對第三人及其
    他互助會會員之互助會債務消滅之利益，致原告受損害，自
    應依不當得利之法律關係返還其所受之利益。再者，原告為
    被告清償互助會會款債務，其管理事務利於本人，且不違反
    本人可得推知之意思，依民法第172、176條無因管理之規定
    ，亦得請求被告償還其費用等語。為此依不當得利及無因管
    理之法律關係，起訴請求被告應返還原告前述代墊會款等語
    。並聲明：(一)被告應給付原告608,000 元，及自起訴狀繕
    本送達被告翌日起至清償日止，按年息5％計算之利息；(二
    )願供擔保，請准宣告假執行。
二、被告則以：兩造原為夫妻關係，嗣經台灣士林地方法院93年
    度婚字第417號、台灣高等法院93年度家上字第220號、最高
    法院96年度台上字第1161號民事判決，判准兩造離婚並為子
    女監護及剩餘財產分配等確定。本案乃屬前開案件剩餘財產
    分配爭執之一部，其事實業經上開法院調查、判決及三審定
    讞，故原告之請求並無理由。再者，兩造婚姻關係存續中所
    有的所得均由原告管理，伊雖知原告有參加互助會，但是在
    後來知道，她每次要繳會錢就會跟伊講說要繳錢，有時伊會
    給她，大部分都同意，只有最後一次伊不同意，原告就直接
    拿伊的提款卡去領錢。伊在離婚訴訟中才獲悉系爭互助會本
    來一開始就有排定得標人的順序，且以伊名義參加的那會應
    是第16會得標，但是兩造在93年3月份分居，同年4月份伊訴
    請離婚，原告知道伊要去訴請離婚，竟然去向會首變更得標
    順序，將伊名義參加的該會提早在第6 會得標，且標得的款
    項全部是匯入原告帳戶，伊根本都沒有拿到，所以會款自應
    由原告負責。退步言，縱認伊應負責系爭會款之清償，亦主
    張原告應將標得會款返還給伊，就此伊亦要主張抵銷等語，
    資為抗辯。並聲明：原告之訴駁回。
三、兩造不爭執之事實：
  (一)兩造於90年8月8日結婚，婚後育有１子賴冠維，嗣因感情不
    睦，被告於93年4 月27日向法院提起離婚並為子女監護及剩
    餘財產分配等訴訟；嗣原告於該案訴訟中提起反訟，亦為相
    同之請求。案經台灣士林地方法院93年度婚字第417 號、台
    灣高等法院95年度家上字第220 號、最高法院96年度台上字
    第1161號離婚等事件，判准兩造離婚並將子女監護權判歸被
    告，另認定原告於93年4 月27日被告訴請離婚時扣除原告積
    欠銀行貸款、房屋稅款及「合會債務」後之剩餘財產為1,50
    3,011元，被告之剩餘財產為0 元，故兩造差額為1,503,011
    元，故被告得依民法第1030條之1第1項規定，請求原告應給
    付兩造剩餘財產差額之一半751,506元等情確定。
  (二)前開離婚等案件，台灣士林地方法院及台灣高等法院認定：
    93年4 月27日被告訴請離婚時，原告積欠之合會債務係原
    告於92年間為支付家庭生活開支，參加含會首陳素秋在內共
    32人、會期自92年9月5日起至95年4月5日止，每會20,000元
    之互助會，原告於92年11月5日得標，故原告於被告93年4月
    27日起訴離婚時，尚有93年5月起至95年4月止共24期、每期
    20,000元合計480,000 元之死會款債務應予扣除；原告於
    93年3 月間雖另以被告名義標取會款，得標金額577,600元，
    然按債權債務之主體，應以締結契約之當事人為準，故該會
    既係以被告名義所參加，縱日後應按期給付死會會款20,000
    元之合會債務，亦屬於被告個人所負之債務，不得由原告列
    入婚姻關係存續中所負之債務；原告主張另以訴外人林宜
    芳名義入會部分，原告未證明為兩造因婚後財產所積欠之合
    會債務，亦不得列入扣除等情在案。
四、得心證之理由：
(一)關於原告主張於93年4 月27日被告訴請離婚前，就系爭合會
    為被告代墊首期及第1至5 期開標之活會合會款合計108,000
    元部分：
１、查原告主張兩造原為夫妻關係，訴外人陳素秋於92年間招攬
    互助會，會期自92年9月5日至95年4月5日止，採內標制，每
    月20,000元，底標2,400 元，原告及被告各以本人名義參加
    乙會（另原告尚以訴外人陳淑瑩名義參加乙會）之事實，業
    據其互助會單影本1 件為佐，核屬相符。被告雖以不知道原
    告有以其名義參加系爭互助會云云等詞為辯，然其亦稱：兩
    造婚姻關係存續中所有的所得均由原告管理，伊知原告有參
    加互助會，她每次要繳會錢就會跟伊講說要繳錢，有時伊會
    給她，大部分都同意，只有最後一次伊不同意，原告就直接
    拿伊的提款卡去領錢等語在卷，顯見被告縱於訴外人召組互
    助會之初並非知之甚詳，然其後隨各期會款之繳納，亦應知
    上開事實並已為同意為是，否則焉會同意拿錢給原告去繳會
    款，是被告此部分辯解，尚不足採。
２、次查，按夫妻未以契約訂立夫妻財產制者，除本法另有規定
    外，以法定財產制為其夫妻財產制。民法第1005條定有明文
    。次按，法定財產制關係消滅時，夫或妻現存之婚後財產，
    扣除婚姻關係存續中所負債務後，如有剩餘，其雙方剩餘財
    產之差額，應平均分配。但因繼承或其他無償取得之財產或
    慰撫金不在此限。而夫妻現存之婚後財產，其價值計算以法
    定財產制關係消滅時為準。但夫妻因判決而離婚者，以起訴
    時為準。同法第1030條之1第1項、第1030條之4 亦分別定有
    明文。蓋剩餘財產分配之制度，其意乃在於夫妻於婚姻關係
    存續中財產之增加，係夫妻共同努力、貢獻之結果，故賦予
    夫妻因協力所得剩餘財產平均分配之權利。但夫妻一旦提起
    離婚之訴，其婚姻基礎既已動搖，自難期待一方對於他方財
    產之增加再事協力、貢獻，是夫妻於離婚訴訟合併或以反訴
    請求分配剩餘財產時，其財產範圍及其價值之計算，即以提
    起離婚訴訟時為準。而本件兩造嗣因感情不睦，被告於93年
    4 月27日向法院提起離婚並為子女監護及剩餘財產分配等訴
    訟；原告亦於該案中提起反訟為相同之請求。案經台灣士林
    地方法院93年度婚字第417 號、台灣高等法院95年度家上字
    第220 號、最高法院96年度台上字第1161號離婚等事件，判
    准兩造離婚並將子女監護權判歸被告，另認定原告於93年 4
    月27日被告訴請離婚時扣除原告積欠銀行貸款、房屋稅款及
    「合會債務」後之剩餘財產為1,503,011 元，被告之剩餘財
    產為0元，故兩造差額為1,503,011元，故被告得依民法第10
    30條之1第1項規定，請求原告應給付兩造剩餘財產差額之一
    半751,506 元等情確定之事實，乃為兩造所不爭，並有前開
    裁判各乙份在卷可稽，復經本院調閱前開卷宗核閱無訛，堪
    信屬實。是原告主張其於93年4 月27日被告訴請離婚前，曾
    為被告代墊系爭互助會之首期會款20,000元及第1至5期開標
    活會會款88,000 元，合計108,000元部分，姑不論上開款項
    之實際支付者，究為原告所主張之以其個人款項支應，或被
    告辯稱係其提供金錢予原告兌現支票繳納為是，然前開款項
    之支出既係發生於93年4 月27日被告訴請離婚之前，則兩造
    間之剩餘婚後財產，經台灣士林地方法院及台灣高等法院於
    該離婚等事件中，以「被告提起離婚訴訟之起訴時即93年 4
    月27日作為計算雙方剩餘財產範圍及價值之時點」，以為結
    算及分配並告確定，則兩造彼此間就上述結算點前已存在之
    金錢財產糾葛，於結算後除有民法第1030條之3 所定應另予
    追加計算情事外，即應受該確定判決之既判力之拘束，不得
    另訴請求，因此被告辯稱此部分乃屬前開案件剩餘財產分配
    爭執之一部，其事實業經上開法院調查、判決及三審定讞，
    原告之請求無理由等語，應屬可採。從而，原告依不當得利
    或無因管理之法律關係，請求被告應給付其108,000 元之代
    墊合會款，乃屬無據，尚難准許。
(二)關於原告主張於93年4 月27日被告訴請離婚之後，就系爭合
    會為被告代墊每會20,000元之25期死會合會款，合計500,00
    0元部分：
１、按無法律上之原因而受利益，致他人受損害者，應返還其利
    益。民法第179 條前段定有明文。又「被上訴人為上訴人清
    償債務，縱非基於上訴人之委任，上訴人既因被上訴人之為
    清償，受有債務消滅之利益，上訴人又非有受此利益之法律
    上原因，自不得謂被上訴人無不當得利之返還請求權。」最
    高法院亦著有28年上字第1872號判例可資參照。查本件兩造
    原為夫妻關係，訴外人陳素秋於92年間招攬互助會，會期自
    92年9月5日至95年4月5日止，採內標制，每月20,000元，底
    標2,400 元，原告及被告各以本人名義參加乙會（另原告尚
    以訴外人陳淑瑩名義參加乙會）之事實業經本院審認如上，
    而原告主張被告名義參加之該會互助會，原排定為第16會得
    標，嗣因故變動於93年3月份之第6 會得標，得標款577,600
    元，此乃為被告所不爭執，僅以：兩造在93年3 月份分居，
    同年4 月份伊訴請離婚，原告知道伊要去訴請離婚，竟然去
    向會首變更得標順序，將伊名義參加的該會提早在第6 會得
    標等詞為辯，亦堪信為真實。而按債權債務之主體，應以締
    結契約之當事人為準，故該會既係以被告名義所參加，則關
    於系爭互助會之履行義務自應由被告為之，故以被告名義所
    參加之該會互助會既已於93年3月份得標，其後即93年4月份
    起應按期給付死會會款20,000元之合會債務，即屬於被告個
    人所負之債務，且「該互助會債務為其個人欠債，非婚後財
    產所欠」乃為被告於前開台灣高等法院95年度家上字第 220
    號離婚等事件所不爭（詳該案判決第16頁第23至24行）。是
    被告辯稱此部分死會合會款部分亦屬前開案件剩餘財產分配
    爭執之一部，其事實業經上開法院調查、判決及三審定讞，
    故原告之請求並無理由云云，尚有所誤而不足採。次查，原
    告主張系爭25期死會款，嗣已由其以簽發支票支付履行完畢
    之事實，業據其提出與所述相符之互助會歷次繳款明細表、
    華泰商業銀行存摺客戶資料明細表、客戶對帳單及訴外人陳
    素秋所出具之互助會款項領收證明書等件為證，堪信屬實。
    則原告主張系爭死會會款乃屬被告之個人債務，自應由其負
    擔全部清償責任，惟被告置諸不理，原告因恐所簽發之支票
    遭退票而危及個人信用，乃不得不暫時先行代為清償，其無
    法律上之原因，因原告簽發支票兌現、清償，而受有對第三
    人及其他互助會會員之互助會債務消滅之利益，致原告受損
    害，而主張依不當得利之法律關係請求被告應返還其所受之
    利益（即25期死會款500,000元）等語，即屬有據。
２、次按，二人互負債務，而其給付種類相同，並均屆清償期者
    ，各得以其債務，與他方之債務，互為抵銷。民法第334 條
    第1 項定有明文。查前開互助會之債權債務之主體，應以締
    結契約之當事人為準，故該會既係以被告名義所參加，關於
    死會會款之清償，即應屬被告個人所負之債務，惟其因此所
    享有標取合會金之權利，亦應屬被告所有，洵堪認定。次查
    ，原告業於93年3 月份以被告之名義標取系爭互助會，所得
    款為577,600 元之事實，乃為兩造所不執，則被告主張前開
    得標款應屬其所有，揆諸前開說明，即屬有據。又被告主張
    原告領得前開互助會得標款後並未交付予其，故原告對其負
    有將該得標款577,600 元返還之債務，其得主張抵銷等詞，
    雖為原告所否認，並以：伊應該是有把現金交給他等語為辯
    ，然其亦自承並沒有證據可以證明已將得標款交給被告，其
    後復陳稱：「當時得標款，會首是開出支票，我有把支票拿
    給他（即被告），他又把支票還給我要我拿去存，所以我就
    存到我的帳戶，婚姻關係存續中當然不分你我」等語在卷（
    詳本件97年7月4日言詞辯論筆錄），顯已承認被告主張原告
    以其名義標取之合會款並未交付予伊乙情應為真正，僅再辯
    稱該筆得標款以用於兩造共同生活之開支上云云，惟查前開
    互助會乃係原告於93年3 月份以被告名義標取，而原告亦不
    否認當時兩造感情已有不睦，且在被告於93年4 月27日提起
    離婚等訴訟之前，兩造已有分居之事實，則依社會常情及經
    驗法則判斷，系爭互助會標取時兩造既已處於分居狀態，自
    應無需由原告動用上開得標款支應共同分活費用之必要；至
    其另提出之保險資料亦核與本項爭執無涉，無法證明上開主
    張為真正，故原告此部分辯解，仍無足採。從而，本件原告
    得請求被告給付之代墊死會合會款為500,000 元，然被告對
    於原告亦有請求返還577,600 元之互助會得標款之債權存在
    ，經相互抵後銷原告就系爭死會合會款，應已無債權存在。
３、又原告對於被告雖有前述500,000 元之不當得利請求權存在
    ，然經抵銷後前開債權已歸於消滅，則原告另主張其為被告
    清償互助會會款債務，其管理事務利於本人，且不違反本人
    可得推知之意思，依民法第172、176條無因管理之規定，亦
    得請求被告償還其費用云云縱可成立，其得向被告請求返還
    之代墊費用即死會合會款500,000 元，亦同因抵銷而歸於消
    滅，而屬無據。
(三)綜上所述，本件原告主張依不當得利或無因管理之法律關係
    ，請求被告應給付其代墊之互助會款608,000 元，及自起訴
    狀繕本送達被告翌日起至清償日止，按年息5％ 計算之遲延
    利息，為無理由，應予駁回。其假執行之聲請，亦因訴之駁
    回而失所依附，應併予駁回。
(四)本件事證已臻明確，兩造其餘攻擊、防禦方法及舉證，經核
    與判決結果無影響，爰不一一論列，併此敘明。
五、訴訟費用負擔之依據：民事訴訟法第78條。
中    華    民    國    97    年    8     月    15    日
                  臺灣宜蘭地方法院民事庭
                      法  官  林翠華
正本係照原本作成
如對本判決上訴，須於判決送達後20日內向本院提出上訴狀（須
附繕本）
中    華    民    國    97    年    8     月    18    日
                      書記官  林秀麗
附裁判費計算書：
┌────────┬────────┬────────┐
│   項      目   │金  額（新台幣）│   備    註     │
├────────┼────────┼────────┤
│第一審裁判費    │6,610元         │原告繳納        │
│                │                │                │
└────────┴────────┴────────┘


司法院資訊處製作；財團法人民間司法改革基金會備份。
